臺灣嘉義地方法院行政訴訟判決
110年度交字第10號
原      告  陳明華  

被      告  交通部公路總局嘉義區監理所

代  表  人  李輝宏  
代  理  人  黃麗華  
上列當事人間交通裁決事件，原告不服被告民國110年1月20日嘉
監義裁字第76-L00000000號裁決，提起行政訴訟，本院判決如下
：
    主  　　文
原告之訴駁回。
訴訟費用新臺幣參佰元由原告負擔。
    事實及理由
一、本件係因原告陳明華違反道路交通管理處罰條例第48條第1
    項第2款、第85條第1項之規定，不服被告民國110年1月20
    日嘉監義裁字第76-L00000000號裁決，提起行政訴訟，經核
    屬於行政訴訟法第237條之1第1項第1款規定之交通裁決事件
    ，自應依行政訴訟法第2編第3章規定之交通裁決事件訴訟程
    序，爰依同法第237條之7規定，不經言詞辯論，逕為判決，
    合先敘明。 
二、事實概要：原告駕駛871-FT號營業大客車（下稱系爭車輛）
　　，於109年10月4日11時25分許，在嘉義縣中埔鄉中山路五段
　  進中華路口（下稱系爭路段）欲為轉彎時，因有不依標線指
    示行駛（跨越分向線）之違規事實，經民眾依法舉發，嘉義
    縣○○○○○○○○○○○○○○○○○○○○○○道○○○○○○○○號誌指示」之違規，
    遂以嘉縣警交字第L00000000號舉發違反道路交通管理事件
    通知單（下稱系爭舉發通知單）舉發，記載應到案日期110
    年1月14日前，並移送被告處理。嗣被告於110年1月20日依
    道路交通管理處罰條例第48條第1項第2款、第85條第1項之
    規定，以嘉監義裁字第76-L00000000號違反道路交通管理事
    件裁決書裁處原告罰鍰新臺幣（下同）600元，並記違規點
    數1點（下稱原處分）。原告不服，提起本件行政訴訟。
三、原告起訴主張：
㈠、系爭路段係屬號誌及車道設計不當，造成駕駛人容易違規行
    駛跨越車道，系爭路段設有右轉及左轉車道卻未有機車道，
    系爭車輛為了與違停車輛及機車逆向行駛（車輛巷子出來必
    須保持安全間距），才行駛內側車道至路口，依號誌安全行
    駛通過駕駛人只有自力救濟行駛。
㈡、另於本院調查時主張緊急避難而免罰。
㈢、並聲明：
１、原處分撤銷。
２、訴訟費用由被告負擔。
四、被告答辯則以：
㈠、本案經原舉發單位函復：檢視民眾檢舉影像，系爭車輛於行
    經系爭路段不依標線指示行駛（跨越分向線）。該車違規事
    實明確，爰此被告受理民眾檢舉依法舉發並無違誤之處。
㈡、並聲明：
１、原告之訴駁回。
２、訴訟費用由原告負擔。
五、本院之判斷：
㈠、本件應適用之法令：
１、道路交通管理處罰條例第48條第1項第2款：汽車駕駛人轉彎
    或變換車道時，有下列情形之一者，處600元以上1,800元以
    下罰鍰：二、不依標誌、標線、號誌指示。
２、道路交通管理處罰條例第45條第1項第1款、第3款：汽車駕駛
    人，爭道行駛有下列情形之一者，處600元以上1,800元以下
    罰鍰：一、不按遵行之方向行駛。三、不依規定駛入來車道
    。
３、道路交通管理處罰條例第85條第1項：本條例之處罰，受舉
    發違反道路交通管理事件之受處罰人，認為受舉發之違規行
　　為應歸責他人者，應於舉發違反道路交通管理事件通知單應
　　到案日期前，檢附相關證據及應歸責人相關證明文件，向處
　  罰機關告知應歸責人，處罰機關應即另行通知應歸責人到案
    依法處理。逾期未依規定辦理者，仍依本條例各該違反條款
    規定處罰。
㈡、事實概要欄所記載的事實，雖為兩造所不爭執，且原告亦在
    其起訴書中記載：該處設有左轉及右轉車道等語，且被告
    主張原告於該處有轉彎，原告亦未有所爭執，並有系爭舉發
    通知單、嘉義汽車客運行車憑單、交通違規陳述書、交通部
    公路總局嘉義區監理所嘉義市監理站110年1月11日嘉監義站
    第0000000000A號函、嘉義縣警察中埔分局110年1月12日嘉
    中警四字第1100000707號函、違規照片、舉發錄影光碟、原
    處分及送達證書等在卷可憑（原處分卷第1至12頁），自可
    信為真實。該事實足以認定。
㈢、原告違規之時不符合緊急避難之規定：
１、因避免自己或他人生命、身體、自由、名譽或財產之緊急危
    難而出於不得已之行為，不予處罰。但避難行為過當者，得
    減輕或免除其處罰。行政罰法第19條第1項定有明文。
２、臺灣行政罰法之緊急避難，係參考刑法第24條、德國違反秩
    序罰法第16條所訂定之行政罰法上「緊急避難」法制。緊急
    避難係阻卻違法之正當事由，倘為避免自己或他人之生命、
    身體、自由、名譽或財產遭受緊急危難，而出於不得已之行
    為且未過當者，如因而違反行政法上之義務，應具有阻卻違
    法之正當事由，惟如避難行為未採取適當手段因而過當者，
    尚不能認係阻卻違法之正當事由，惟其情可憫，故但書規定
    避難行為過當者得減輕或免除其處罰（立法理由參照）。而
    構成行政罰法上阻卻違法正當事由之「緊急避難」，其要件
    包括：⑴、須有緊急危難存在：所謂「緊急」，係指倘未立
    即採取避難措施，即無法阻止危難之發生或擴大。而所謂「
    危難」，則係指自己或他人之生命、身體、自由、名譽或財
    產有發生災難之可能性，至其係肇因於自然災害或人為因素
    ，固非所問。惟為避免「緊急避難」制度遭不當濫用，而成
    為違反行政法上義務者之遁詞，倘該危難係因行為人蓄意招
    致以便遂行其違反行政法上義務行為，或行為人事前應防止
    、能防止而未防止，導致該危難之發生，則均不屬之。⑵、
    避難行為必須客觀上不得已：即緊急避難行為在客觀上須係
    為達到避難目的之必要手段。行為人因自己或他人之生命、
    身體、自由、名譽、財產遭遇緊急危難，若非立即採取避難
    行為犧牲他人法益，否則無法保全自己或他人法益時，固能
    主張緊急避難，惟此避難行為須係足以挽救法益陷於急迫危
    險之「必要手段」，亦即所犧牲之他人法益與所保全之法益
    間，已呈現不可避免之利益衝突現象，兩者僅能擇一存在，
    不是喪失所要保全之法益，就是犧牲他人之法益，此時方屬
    所謂「必要」。而「不得已」，則係指避難行為之取捨，祇
    此一途，別無選擇而言，如尚有其他可行之方法足以避免此
    一危難，即非不得已之避難行為。⑶、緊急避難行為必須不
    過當：緊急避難行為在客觀上若已過當者，即已超出緊急避
    難之範圍，構成避難過當，自不能阻卻違法，僅能減免處罰
    。而判斷有無過當之標準，係採「保護優越法益原則」，亦
    即依「法益衡量理論」之觀點（包括法益位階關係、法益受
    影響之程度、損害發生之可能性、被犧牲者之自主決定權、
    危難是否來自於被犧牲者、法益對於個別當事者所具有之特
    別意義及遭人強制之避難狀態等因素），判斷避難者所保護
    之法益，是否較其所犧牲之他人法益，具有顯著之優越性。
    ⒋避難行為必須出於救助意思：即行為人主觀上須係出於救
    助自己或他人生命、身體、自由、名譽、財產之緊急危難的
    意思（最高行政法院109年度判字第340號判決參照）。
３、本件原告主張緊急避難，然其於系爭違規當時，並無證據證
    明其未跨越分向線行駛之行為，會立即造成其他用路人之重
    大損害，並無所謂之急迫性，且原告亦有其他手段可以同時
    避免違規又避免其所稱之危險（如放慢速度而更注意路況）
    。是以，本件原告之違規行為當不能以緊急避難主張其得以
    免罰。
４、況且，交通法規之所以規範不得跨越分向限制線，其目的為
    維護行車安全及順暢，因駕駛人預期他人會遵行分向限制線
    而駕駛，跨越分向限制線行駛會使對向及同向車道之車輛行
    駛危險性增加，縱未發生危險，也會造成行車不順，而原告
    所提欲避免之車輛突然衝出之危險，其避免了此一危險而造
    成另一危險，且此二危險本身並未輕重之別。就此一衡量之
    下，原告之違規行為所造成之危害與其主張欲保護之法益相
    比較並未較大，亦不能主張緊急避難。
㈣、又原告主張該路段常有他人違規，且未設有機車道，原告必
    須跨越分向限制線行駛方屬安全，然原告為用路人，本應隨
    時注意行車安全及交通法規，不能以其主觀認為如此較為安
    全而自行解釋交通法規，原告主張，非屬合法。
㈤、且原告於行駛當時確有變換車道之行為，此有舉發照片在卷
    可查，按道路交通標誌標線規則第149條第一項一、㈩規定：
    標線依其型態原則上分類如下：一、線條：以實線或虛線標
    繪於路面或緣石上，用以管制交通者，原則上區分如下：㈩
    白虛線與白實線並列設於路段中，用以分隔同向車道，白實
    線側禁止變換車道或跨越。又由前開舉發照片可知，該處標
    線屬於上開不得由內側車道變換至外側車道之標線，原告由
    內側車道變換到外側車道，業已違規，且該違規亦屬於道路
    交通管理處罰條例第48條第1項第2款之未依照標線變換。
六、綜上所述，原告於系爭路段轉彎時，因有不依標線指示行駛
    （跨越分向線）之行為，經被告認定「轉彎或變換車道不依
    標誌、標線、號誌指示」違規事實甚為明確，被告依道交處
    罰條例第48條第1項第2款及第85條第1項等規定及違反道路
    交通管理事件統一裁罰基準及處理細則裁處罰鍰600元，並
    記違規點數1點，原處分並無違誤。原告訴請撤銷原處分，
    為無理由，應予撤銷。
七、本件判決基礎已臻明確，兩造其餘之攻擊防禦方法經本院斟
    酌後，核與判決不生影響，無一一論述之必要，併予敘明。
八、本件第一審裁判費為300元，應由敗訴之原告負擔，爰確定 
     第一審訴訟費用額如主文第2項所示。
九、據上論結，本件原告之訴為無理由，依行政訴訟法第98條第
    1項前段、第236條、第237條之7、第237條之8第1項、第
    237條之9第1項，判決如主文。
中　　華　　民　　國　　110 　年　　4 　　月　　30　　日
                  行政訴訟庭  法  官  唐一强
上為正本係照原本作成。
如不服本判決，應於判決送達後20日內，向本院提出上訴狀並表
明上訴理由（原判決所違背之法令及其具體內容或依訴訟資料可
認為原判決有違背法令之具體事實），其未載明上訴理由者，應
於提出上訴後20日內向本院補提理由書（上訴狀及上訴理由書均
須按他造人數附繕本，如未按期補提上訴理由書，則逕予駁回上
訴），並應繳納上訴裁判費新臺幣750元。
中　　華　　民　　國　　110 　年　　4 　　月　　30　　日
                              書記官  黃妍爾